【裁判字號】    96,訴緝,25
【裁判日期】    970128
【裁判案由】    組織犯罪防制條例等
【裁判全文】
臺灣花蓮地方法院刑事判決              96年度訴緝字第25號
公  訴  人  臺灣花蓮地方法院檢察署檢察官
被      告  乙○○
上列被告因組織犯罪防制條例等案件，經檢察官提起公訴（94年
度偵字第4138號），本院判決如下：
    主  文
乙○○無罪。
    理  由
一、公訴意旨略以：緣同案被告詹茂昌為牟不法利益，自民國94
    年 2月起，以花蓮縣光復鄉、萬榮鄉、豐濱鄉、瑞穗鄉等鄉
    公所及交通部觀光局東部海岸國家風景區管理處所發包之公
    共工程為圍標標的，與同案被告林昌慶、丁○○、呂在遴、
    劉明佳、黃靖帆、陳俊男、李建廣（以上同案被告均已另行
    審結，同案被告陳文華則經檢察官撤回起訴）及被告乙○○
    共同以脅迫方式，意圖使廠商不為投標或違反其本意投標，
    而從中牟取不法利益，並由同案被告詹茂昌策劃選定上述機
    關發包之工程，指揮其餘被告至投標處所進行攔阻投標或脅
    迫投標廠商參與「開小標」，向得標廠商強索回扣金（即俗
    稱之圓仔湯錢）。其中被告乙○○與同案被告林昌慶、黃靖
    帆、呂在遴於94年10月9日下午4時40分許，在花蓮市○○路
    78號，以電話恐嚇丙○○不得參與94年10月 6日光復鄉公所
    發包之大豐等村挖掘道路維護工程投標，丙○○縣議員服務
    處大門玻璃並遭其等毀損，因認被告乙○○涉犯政府採購法
    第87條第1、3項之罪（檢察官已減縮本件違反組織犯罪防制
    條例部分之犯罪事實及此部分起訴法條）。
二、按犯罪事實應依證據認定之，無證據不得認定犯罪事實。又
    不能證明被告犯罪者，應諭知無罪之判決，刑事訴訟法第15
    4條第2項、第301條第1項分別定有明文。次按告訴人之告訴
    ，係以使被告受刑事訴追為目的，是其陳述是否與事實相符
    ，仍應調查其他證據以資審認；又認定不利於被告之事實，
    須依積極證據，苟積極證據不足為不利於被告事實之認定時
    ，即應為有利於被告之認定，更不必有何有利之證據；再認
    定犯罪所憑之證據，雖不以直接之證據為限，間接證據亦包
    含在內，然而無論直接證據或間接證據，其為訴訟上之證明
    ，須於通常一般人均不致有所懷疑，而得確信其為真實之程
    度者，始得據為有罪之認定，倘其證明尚未達於此一程度，
    而有合理之懷疑存在時，事實審法院復已就其心證上理由予
    以闡述，敘明其無從為有罪之確信，因而為無罪之判決，尚
    不得任意指為違法。最高法院52年臺上字第1300號、30年上
    字第816號、76年臺上字第4986號分別著有判例可資參照。
三、公訴人認被告乙○○涉犯上揭違反政府採購法罪嫌，無非以
    告訴人丙○○於警詢之證述、同案被告呂在遴、黃靖帆、丁○○於警詢及偵查之供述，及圍標現場蒐證照片、中文公開
    公告招標資料、通訊監察譯文資料、搜索現場相關照片、圍
    標回扣分紅單據、圍標工程清冊、圍標人員名冊為其論據。
    訊據被告堅決否認有違反政府採購法之犯行，辯稱：伊僅認
    識同案被告丁○○、林昌慶，不認識其餘被告，也沒有參與
    本案犯行，案發當時伊人不在花蓮等語。
    (一)證據能力：
      1.按刑事訴訟法第159條第1項規定：被告以外之人於審判
        外之言詞或書面陳述，除法律有規定者外，不得作為證
        據。又被告以外之人於檢察事務官、司法警察官或司法
        警察調查中所為之陳述，與審判中不符時，其先前之陳
        述具有較可信之特別情況，且為證明犯罪事實存否所必
        要者，得為證據，同法第159條之2亦定有明文。查被告
        不同意證人丙○○於警詢之陳述作為證據，依法原則上
        無證據能力，僅例外當證人於警詢中所言與審判中不符
        時，且該陳述具有可信性及必要性者，始賦予其證據能
        力。而證人丙○○於本院作證時，就案發當時有無遭被
        告恐嚇不得投標部份，多以不記得回答，與警詢中所言
        不符，稽其於警詢陳述時所處外在環境及情況，並無有
        受外力不當干擾之情事，且係於案發不久，就案發經過
        作說明，當時記憶自屬較為清晰，且具有較可信之情形
        ，為證明犯罪事實存否所必要，故有證據能力。
      2.又按被告以外之人於審判外之陳述，雖不符刑事訴訟法
        第159條之1至159條之4之規定，而經當事人於審判程序
        同意作為證據，法院審酌該言詞陳述或書面陳述作成時
        之情況，認為適當者，亦得為證據。同法第159條之5定
        有明文。立法意旨在於傳聞證據未經當事人之反對詰問
        予以核實，原則上先予排除，惟若當事人已放棄反對詰
        問權，於審判程序中表明同意該等傳聞證據可作為證據
        ；或於言詞辯論終結前未聲明異議，基於尊重當事人對
        傳聞證據之處分權，及證據資料越豐富，越有助於真實
        發見之理念，且強化言詞辯論主義，使訴訟程序得以順
        暢進行，上開傳聞證據亦均有證據能力。本件被告均同
        意同案被告呂在遴、黃靖帆、丁○○於警詢及偵查中之
        陳述作為證據，本院審酌此部分警詢及偵查筆錄作成時
        之情形，亦認適當，自得採為證據，合先敘明。
    (二)實體部分：
      1.證人丙○○於本院證稱：被告並非當時到伊住處砸玻璃
        之人，伊記不清楚恐嚇伊不得投標之人，在警局製作筆
        錄時，警察有給伊看照片，伊當時有確認恐嚇伊之人是
        被告無誤，但目前伊認不出來，伊不記得當時如何遭恐
        嚇，也忘了當時恐嚇伊之人有無與伊面對面，因時間已
        經過很久，伊只對砸玻璃部分比較清楚，忘記恐嚇部分
        等語。而證人丙○○於警詢係證稱：10月 6日長富營造
        蘇小姐問伊該標單是否寄出，綽號小林、阿強男子叫伊
        等不要寄標單，伊回答蘇小姐標單前 1天已寄出，並於
        94年10月 6日接到蘇小姐叫伊撥0000000000與綽號阿強
        男子聯絡，該男子在電話中恐嚇伊工程不要亂標，當時
        伊不在意，今日（只94年10月 9日）到服務處毀損門窗
        的不是阿強及小林，94年10月 6日電話聯繫前後期間，
        林昌慶只有電話恐嚇伊不得投標，林昌慶、乙○○沒有
        邀約見面（見花蓮縣警察局花警刑大偵1字第094005191
        30號卷第158、170頁）。是證人丙○○已明確指認被告
        並未砸其服務處之玻璃，至恐嚇部分，其目前雖因時間
        已久完全忘記恐嚇過程、遭何人恐嚇，但其於警詢已言
        明綽號阿強、小林之男子係以電話恐嚇，而未約其見面
        ，故其於警詢中指認綽號阿強為被告乙○○，應係其個
        人臆測「阿強」應為「乙○○」而已，尚難據此認定被
        告涉有本案犯行。
      2.又依據卷附通訊檢察案件譯文表顯示：
        (1)被告雖有於94年3月25日、94年4月14日及94年6月2日
          與同案被告丁○○通過電話，但通話內容並未言及被
          告有參與本案其餘被告涉嫌違反政府採購法之犯行。
        (2)除上開通話外，其餘時間，連同94年10月間，均無被
          告與其餘同案被告電話聯繫之通話內容。
        (3)又被告當時所使用之行動電話號碼為0000000000，並
          非證人丙○○於警詢中所述綽號阿強所使用之行動電
          話號碼，足證當時恐嚇丙○○之「阿強」並非被告。
      3.再證人丁○○於本院證稱：被告並未參與本案犯行。而
        同案被告呂在遴、黃靖帆、丁○○於警詢及偵查中亦均
        未供稱被告有參與本案。
      4.至卷附(1)圍標現場蒐證照片，雖有拍攝到同案其餘被告
        ，但未拍攝到被告，而(2)圍標人員名冊上亦無記載被告
        姓名，(3)搜索現場相關照片、中文公開公告招標資料、
        圍標回扣分紅單據、圍標工程清冊等，所載內容均與被
        告無涉，至多僅能證明本案其餘被告之犯行，均無法證
        明被告有參與本案，或與其餘同案被告有何犯意聯絡與
        行為分擔。
四、綜上所述，本案僅有證人丙○○於警詢之片面指訴，然其係
    遭綽號「阿強」之男子電話恐嚇，並未與「阿強」碰面，則
    其應係臆測「阿強」即為被告，且其於警詢所述「阿強」之
    行動電話號碼復與被告斯時所使用之行動電話號碼不符，本
    院自難僅憑其臆測之詞，遽認被告涉有本案犯行。此外，復
    無其他積極證據足證被告有公訴人所指違反政府採購法之犯
    行，揆諸上開規定與判例說明，自應為被告無罪之諭知。
據上論斷，應依刑事訴訟法第301條第1項之規定，判決如主文。
本件經檢察官甲○○到庭執行職務。
中    華    民    國    97    年    1     月    28    日
                  刑事第三庭  審判長 法  官 李世華
                                     法  官 張嘉芬
                                     法  官 楊仲農
上列正本證明與原本無異。
如對本判決不服，應於送達後10日內，向本院提出上訴狀（上訴
狀應記載具體上訴理由並應抄附繕本）告訴人或被害人如對於本
判決不服者，應具備理由請求檢察官上訴，其上訴期間之計算係
以檢察官收受判決正本之日期為準。
中    華    民    國    97    年    1     月    28    日
                                     書記官


司法院資訊處製作；財團法人民間司法改革基金會備份。
